【裁判字號】    99,裁,2606
【裁判日期】    991028
【裁判案由】    資遣
【裁判全文】
最  高  行  政  法  院  裁  定
                                      99年度裁字第2606號
抗  告  人  杜逸正
上列抗告人因與相對人教育部間資遣事件，對於中華民國98年12
月31日臺北高等行政法院98年度訴字第2089號裁定，提起抗告，
本院裁定如下︰
    主  文
原裁定廢棄，應由臺北高等行政法院更為裁判。
    理  由
一、按抗告法院認為抗告有理由者，應廢棄或變更原裁定；非有
    必要，不得命原法院或審判長更為裁定，行政訴訟法第272
    條準用民事訴訟法第492條規定甚明。
二、抗告人原係私立仁德醫護管理專科學校（下稱仁德醫校）通
    識教育中心專任講師，該校以抗告人授課基本鐘點不足，且
    因學術專長等情，無法遷調至其他教學單位，亦不願轉任職
    員，提經該校通識教育中心教師評審委員會及學校教師評審
    委員會（下稱二級教評會）決議，依教師法第15條規定資遣
    抗告人，並以民國（下同）97年4月8日仁專人字第09700014
    76號函報請相對人核准。相對人以抗告人既不願接受資遣，
    仁德醫校逕以強制資遣是否妥適，因涉當事人重大權益，請
    該校審慎妥處後，再報相對人核辦等由，以97年7月11日台
    人（三）字第0970126165號書函否准所請。嗣仁德醫校以97
    年7月21日仁專人字第0970003178號函報請相對人核准，相
    對人以97年9月19日台人（三）字第0970180736號函（下稱
    系爭函文）同意仁德醫校資遣抗告人，並自文到之日生效。
    仁德醫校於97年9月24日將系爭函文轉知抗告人，抗告人不
    服，向相對人中央教師申訴評議委員會（下稱中央申評會）
    提出申訴，經申訴決定略以，主管教育行政機關依教師法第
    15條規定，對於學校作成教師資遣之決議，所為之「核准」
    ，按其性質乃基於行政監督之立場，審視學校資遣教師之處
    分，有無遵守相關法律規定及程序所為之表示；學校資遣教
    師之措施應係作成該等措施之學校所為。準此，主管教育行
    政機關依前揭規定，對於該等學校措施所為核准表示之本身
    ，不過係本於行政監督所為之認可，並非「損害」本件抗告
    人「教師權益」之措施。本件對於抗告人作成資遣之原措施
    ，應係仁德醫校所為，抗告人若不服此資遣措施，依法應向
    學校教師申訴評議委員會提出教師申訴。抗告人以系爭函文
    提出申訴，系爭函文並非主管機關對抗告人之措施，是以，
    本件申訴之提起，於法自有未合，乃決定不受理其申訴。相
    對人以97年12月15日台申字第0970241943號函檢送中央申評
    會申訴評議書予抗告人，抗告人不服，向行政院提起訴願，
    遭決定駁回後，提起行政訴訟，經原審以98年度訴字第2089
    號裁定駁回其訴。抗告人不服，向本院提起本件抗告。
三、本件原裁定略以：依本院98年7月份第1次庭長法官聯席會議
    決議意旨，公立學校教師就學校有關教師個人之措施不服，
    循序提起行政訴訟時，應以學校為被告，提起撤銷訴訟，「
    不生單獨對主管教育行政機關之核准進行行政救濟問題」。
    換言之，教師對於學校解聘、停聘或不續聘，主管教育行政
    機關之核准行為，僅是機關之內部行為，未對外發生法律效
    果，非行政處分，當事人並不能單獨進行行政救濟。系爭函
    文係相對人同意仁德醫校資遣抗告人，並自文到之日生效，
    非屬行政處分，抗告人不得以之作為提起撤銷訴訟之標的。
    是以，抗告人提起本件撤銷訴訟，因抗告人無被侵害之權利
    或法律上利益，無進行爭訟而為實質審查之實益，自非合法
    ，乃裁定駁回其訴。
四、抗告意旨略以：因抗告人所任職之仁德醫校為私立學校，該
    校不論依教師法第14條第1項之事由將教師予以解聘、停聘
    或不續聘，或者依同法第15條將教師予以資遣，自不可能為
    所謂之行政處分，因此該校對教師之解聘、停聘、不續聘或
    資遣之教評會決議，勢必要等到該校依同法第14條第3項或
    第15條後段，報請主管教育行政機關核准，並俟主管教育行
    政機關予以核准，始能生效。換言之，私立學校所為解聘、
    停聘、不續聘或資遣等行為，若屬單純私法聘僱契約之終止
    問題，當無經主管教育行政機關核准之必要及可能，益證相
    對人之核准係屬行政處分。由此可知，私立學校對教師之解
    聘、停聘、不續聘或資遣，於主管教育行政機關核准時始生
    效力，則主管教育行政機關所為之核准，顯然有使私立學校
    得對教師為解聘、停聘、不續聘或資遣行為之效果，性質上
    顯然為形成私法效果之行政處分，因此，受解聘、停聘、不
    續聘或資遣之教師，應可對主管教育行政機關之核准處分提
    起行政爭訟。從而，本院98年7月份第1次庭長法官聯席會議
    之決議係認公立學校教評會對教師所為之解聘、停聘、不續
    聘或資遣之決議，具有行政處分之性質。反面解釋，私立學
    校教評會對教師所為之解聘、停聘、不續聘或資遣之決議，
    即不可能有行政處分之性質，無從發生直接將教師解聘、停
    聘、不續聘或資遣之效果，而必須再經由報請主管教育行政
    機關核准後，始生解聘、停聘、不續聘或資遣之效力。職故
    ，該核准顯為行政處分，且受解聘、停聘、不續聘或資遣之
    教師也只能對主管教育行政機關之核准處分提起行政爭訟。
    綜上，本件抗告人既係經仁德醫校以教師法第15條之事由，
    由該校教評會作成資遣抗告人之決議，並報請相對人核准，
    相對人予以核准（此「核准」始為行政處分），抗告人應得
    以相對人為被告，提起行政訴訟。原審未察私立學校與公立
    學校之不同，誤將本院98年7月份第1次庭長法官聯席會議「
    針對公立學校」之決議予以擴張適用，原裁定顯然違背法令
    ，爰請裁定廢棄原裁定，發回原審法院更為裁判等語。
五、按「為明定教師權利義務，保障教師工作與生活，以提昇教
    師專業地位，特制定本法。」及「因系、所、科、組、課程
    調整或學校減班、停辦、解散時，學校或主管教育行政機關
    對仍願繼續任教且有其他適當工作可以調任之合格教師，應
    優先輔導遷調或介聘；現職工作不適任或現職已無工作又無
    其他適當工作可以調任者或經公立醫院證明身體衰弱不能勝
    任工作者，報經主管教育行政機關核准後予以資遣。」分別
    為教師法第1條及第15條所明文。次按「本法第15條有關資
    遣原因之認定，由學校教師評審委員會審查。」為教師法施
    行細則第21條所明定。準此，教師之資遣涉及憲法基本權中
    之工作權及生存權保障之問題，故上述有關教師之資遣應報
    經主管教育行政機關核准之規定，應屬強制規定，至於有關
    資遣原因之認定，則授權由學校教評會審查。再按「公立學
    校係各級政府依法令設置實施教育之機構，具有機關之地位
    （司法院釋字第382號解釋理由書第2段參照）。公立學校教
    師之聘任，為行政契約。惟在行政契約關係中，並不排除立
    法者就其中部分法律關係，以法律特別規定其要件、行為方
    式、程序或法律效果，俾限制行政契約當事人之部分契約自
    由而維護公益。公立學校教師於聘任後，如予解聘、停聘或
    不續聘者，不僅影響教師個人權益，同時亦影響學術自由之
    發展與學生受教育之基本權利，乃涉及重大公益事項。是教
    師法第14條第1項規定，教師聘任後，除有該項各款法定事
    由之一者外，不得解聘、停聘或不續聘，乃為維護公益，而
    對公立學校是否終止、停止聘任教師之行政契約，以及是否
    繼續簽訂聘任教師之行政契約之自由與權利，所為公法上限
    制。除該項教師解聘、停聘或不續聘法定事由之限制外，該
    法另定有教師解聘、停聘或不續聘之法定程序限制（教師法
    第14條第2、3項、同法施行細則第16條各款參照）。是公立
    學校教師因具有教師法第14條第1項各款事由之一，經該校
    教評會依法定組織（教師法第29條第2項參照）及法定程序
    決議通過予以解聘、停聘或不續聘，並由該公立學校依法定
    程序通知當事人者，應係該公立學校依法律明文規定之要件
    、程序及法定方式，立於機關之地位，就公法上具體事件，
    所為得對外發生法律效果之單方行政行為，具有行政處分之
    性質。公立學校依法作成解聘、停聘或不續聘之行政處分，
    其須報請主管教育行政機關核准者，在主管機關核准前，乃
    法定生效要件尚未成就之不利益行政處分，當事人以之作為
    訴訟對象提起撤銷訴訟，其訴訟固因欠缺法定程序要件而不
    合法。惟鑑於上開解聘、停聘或不續聘之行政處分影響教師
    身分、地位及名譽甚鉅，如俟主管教育行政機關核准解聘、
    停聘或不續聘之行政處分後始得救濟，恐失救濟實益，而可
    能影響學術自由之發展與學生受教育之基本權利，故法律如
    另定其特別救濟程序，亦屬有據。查教師法第29條第1項規
    定：『教師對主管教育行政機關或學校有關其個人之措施，
    認為違法或不當，致損其權益者，得向各級教師申訴評議委
    員會提出申訴。』第31條第1項規定：『教師申訴之程序分
    申訴及再申訴二級。』同條第2項前段規定：『教師不服申
    訴決定者，得提起再申訴。』是教師得提起申訴、再申訴之
    對象，依教師法第29條第1項規定為『主管教育行政機關或
    學校有關其個人之措施』，而公立學校解聘、停聘或不續聘
    之行政處分，在主管機關核准前，應屬學校有關教師個人措
    施之一種，故公立學校教師得對法定生效要件尚未成就之不
    利益行政處分提起申訴、再申訴以資救濟，乃上開法律所為
    特別規定。另查教師法第33條規定：『教師不願申訴或不服
    申訴、再申訴決定者，得按其性質依法提起訴訟或依訴願法
    或行政訴訟法或其他保障法律等有關規定，請求救濟。』其
    中所謂『按其性質』，首應區分學校與教師間之聘約關係屬
    私法契約或行政契約。公立學校教師之聘任屬行政契約，自
    不適用普通法院救濟途徑，相關爭議自應『依訴願法或行政
    訴訟法或其他保障法律等有關規定，請求救濟。』又由於上
    開第33條前段規定『教師不願申訴或不服申訴、再申訴決定
    者』，得按其性質依訴願法或行政訴訟法請求救濟。是公立
    學校教師就學校有關教師個人之措施不服，得按其性質選擇
    循申訴、再申訴（視為訴願）、行政訴訟途徑；或按其性質
    逕提訴願、行政訴訟，以資救濟，乃法律特別規定之救濟途
    徑及當事人就不同救濟途徑間之自由選擇權。公立學校教師
    得對法定生效要件尚未成就之不利益行政處分提起申訴、再
    申訴以資救濟，乃教師法第29條第1項所為特別規定，已如
    前述，則作為法律明定之另一救濟途徑選項（即按其性質逕
    提訴願、行政訴訟），其具行政處分性質者之爭議，自無限
    制解釋為須俟法定生效要件成就後始得提起之理，否則即與
    教師法第33條前段明定申訴、再申訴（視為訴願）、行政訴
    訟，與逕提訴願、行政訴訟，乃當事人得依其意願自由選擇
    救濟途徑之意旨不符。故公立學校教師得對法定生效要件尚
    未成就之不利益行政處分提起訴願、行政訴訟以資救濟，乃
    教師法第33條所為之特別規定。至當事人循序提起行政訴訟
    時，其被告機關之記載與訴訟類型，應與法定生效要件成就
    後之不利益行政處分之救濟程序相同，即以學校為被告，提
    起撤銷訴訟，俾於教師法在一般救濟程序外另定特別救濟途
    徑，且明定當事人有救濟途徑自由選擇權之現制下，使個案
    救濟程序不致愈趨複雜，以符有效法律保護之法治國家基本
    原則。公立學校教師對生效要件尚未成就之解聘、停聘或不
    續聘處分所進行之行政救濟程序進行中，各該不利益行政處
    分因經主管教育行政機關核准而發生完全效力者，當事人之
    前已依法進行之行政救濟程序即轉正為一般行政救濟程序，
    故不生單獨對主管教育行政機關之核准進行行政救濟問題；
    至當事人不服公立學校解聘、停聘或不續聘之行政處分，但
    未利用法定特別程序救濟（或遲誤法定特別救濟程序相關期
    限），而俟主管教育行政機關核准該行政處分後，始依教師
    法第29條第1項、第31條第2項前段及第33條規定提起申訴、
    再申訴（視為訴願）或依法逕提訴願後，再以學校為被告依
    法提起撤銷訴訟者，亦無不合，於此情形，當事人如以教育
    行政主管機關為被告者，法院應妥為行使闡明權，使當事人
    改以學校為被告，以資保障當事人權益，均併予指明。」本
    院98年7月份第1次庭長法官聯席會議固有決議，惟此乃係本
    院就「公立學校教師」聘任後，因具有「教師法第14條第1
    項各款事由之一」，經教評會決議通過予以解聘、停聘或不
    續聘，該公立學校報請主管教育行政機關核准，同時通知該
    教師，該教師不服，應以何者為被告？提何種類型行政訴訟
    ？以資救濟之情事所作成之決議，核與本件抗告人因與仁德
    醫校簽訂私法契約，受該校聘任為「私立學校教師」，嗣因
    授課基本鐘點不足，且因學術專長等情，無法遷調至其他教
    學單位，亦不願轉任職員，經該校二級教評會決議認定「教
    師法第15條規定」之資遣原因成立，該校報請主管教育行政
    機關核准，同時通知抗告人之情事有別，則抗告人不服，應
    以何者為被告？提何種類型行政訴訟？以資救濟，自無法援
    用本院上開決議所指之法定特別行政救濟途徑救濟，而應循
    一般行政救濟途徑救濟。復因仁德醫校為私立學校，非各級
    政府依法令設置實施教育之機構，而具有機關之地位者，該
    校二級教評會之決議雖係對抗告人之措施，且有損害抗告人
    憲法基本權中之工作權及生存權之虞，惟因該決議非屬行政
    處分，抗告人無從以該校為被告，對於該決議提起撤銷訴訟
    ，而應俟相對人就該校報請資遣抗告人以系爭函文作成核准
    之行政處分後，以相對人為被告，對於該核准之行政處分提
    起撤銷訴訟。從而，原審認為系爭函文係相對人同意仁德醫
    校資遣抗告人，並自文到之日生效，非屬行政處分，抗告人
    不得以之作為提起撤銷訴訟之標的，是抗告人提起本件撤銷
    訴訟，因抗告人無被侵害之權利或法律上利益，無進行爭訟
    而為實質審查之實益，乃從程序上裁定駁回抗告人在原審之
    訴，容有未洽。抗告意旨執此指摘，求予廢棄，為有理由，
    爰將原裁定廢棄，由原審法院調查後更為裁判。
六、據上論結，本件抗告為有理由，依行政訴訟法第272條、民
    事訴訟法第492條，裁定如主文。
中    華    民    國    99    年    10    月    28    日
                    最高行政法院第四庭
                        審判長法官  劉  鑫  楨
                              法官  廖  宏  明
                              法官  吳  慧  娟
                              法官  曹  瑞  卿
                              法官  林  金  本

以  上  正  本  證  明  與  原  本  無  異
中    華    民    國    99    年    10    月    29    日
                              書記官  莊  俊  亨

司法院資訊處製作；財團法人民間司法改革基金會備份。
